ACORDAO-COMPLETO-2421618

ACÓRDÃO 8097/2021 ATA 18/2021 - SEGUNDA CÂMARA

VISTOS, relatados e discutidos estes autos da Tomada de Contas Especial instaurada pelo Fundo Nacional de Desenvolvimento da Educação, em decorrência da omissão no dever de prestar contas dos recursos transferidos ao Município de Laurentino Cruz/RN para a execução do Programa Nacional de Alimentação Escolar - Pnae/2015.
ACORDAM os Ministros do Tribunal de Contas da União, reunidos em Sessão da Segunda Câmara, ante as razões expostas pelo Relator, em:
9.1. com fundamento nos arts. 1º, inciso I, 16, inciso III, alíneas "b" e "c", 19, caput, e 23, inciso III, da Lei 8.443/1992, julgar irregulares as contas do Sr. Francisco Dantas de Araújo e condená-lo ao pagamento das quantias descritas a seguir, atualizadas monetariamente e acrescidas de juros de mora calculados a partir das respectivas datas até o dia da efetiva quitação, fixando-lhe o prazo de 15 (quinze) dias, a contar da notificação, para comprovar, perante o Tribunal (art. 214, inciso III, alínea a, do Regimento Interno/TCU) , o recolhimento do débito ao Fundo Nacional de Desenvolvimento da Educação - FNDE, na forma da legislação em vigor:
	Valor histórico (R$) 
	Data de ocorrência

	16.354,00
	05/01/2015

	13.226,00
	10/03/2015

	13.226,00
	13/04/2015

	15.466,00
	06/07/2015

	17.372,00
	07/07/2015

	10.578,00
	06/08/2015

	20.360,00
	07/08/2015

	15.440,00
	03/09/2015

	21.744,00
	05/10/2015

	140,00
	06/10/2015

	18.662,00
	06/11/2015

	9.2. aplicar ao Sr. Francisco Dantas de Araújo a multa prevista no art. 57 da Lei 8.443/1992, no valor de R$ 20.000,00 (vinte mil reais) , fixando-lhe o prazo de 15 (quinze) dias, a contar da notificação, para comprovar, perante o Tribunal (art. 214, inciso III, alínea a, do Regimento Interno/TCU) , o recolhimento da dívida ao Tesouro Nacional, atualizada monetariamente desde a data do presente Acórdão até a do efetivo recolhimento, caso paga após o vencimento, na forma da legislação em vigor;
	9.3. autorizar, caso requerido, nos termos do art. 26 da Lei 8.443/1992 c/c o art. 217 do Regimento Interno/TCU, o parcelamento das dívidas em até 36 (trinta e seis) parcelas mensais e sucessivas, sobre as quais incidirão os correspondentes acréscimos legais (débito: atualização monetária e juros de mora; multa: atualização monetária) , esclarecendo ao responsável que a falta de pagamento de qualquer parcela importará no vencimento antecipado do saldo devedor, sem prejuízo das demais medidas legais;
	9.4. autorizar, desde logo, a cobrança judicial das dívidas, com base no art. 28, inciso II, da Lei 8.443/1992, caso não atendida a notificação; 
	9.5. enviar cópia deste Acórdão ao FNDE, para ciência, e à Procuradoria da República no Estado do Rio Grande do Norte, com fundamento no art. 16, § 3º, da Lei 8.443/1992 e no art. 209, § 7º, do Regimento Interno/TCU.

Tomada de Contas Especial instaurada pelo Fundo Nacional de Desenvolvimento da Educação em decorrência da omissão no dever de prestar contas dos recursos transferidos ao Município de Laurentino Cruz/RN para a execução do Programa Nacional de Alimentação Escolar  Pnae/2015.

Segunda Câmara

Município de Laurentino Cruz/RN.

3. Responsável: Francisco Dantas de Araújo (XXX.122.474-XX).

13.1. Ministros presentes: Bruno Dantas (Presidente), Augusto Nardes e Raimundo Carreiro.
13.2. Ministro-Substituto convocado: Marcos Bemquerer Costa (Relator).
13.3. Ministro-Substituto presente: André Luís de Carvalho.

MARCOS BEMQUERER

Trata-se da tomada de contas especial instaurada pelo Fundo Nacional de Desenvolvimento da Educação (FNDE) em face da omissão no dever de prestar contas dos recursos repassados ao Município de Laurentino Cruz/RN, para execução do Programa Nacional de Alimentação Escolar (Pnae/2015) . 
2.	Para a execução do mencionado programa, foi repassada à municipalidade a quantia de R$ 162.568,00, na modalidade fundo-a-fundo, mediante ordens bancárias relacionadas na peça 7. 
3.	A Secretaria Federal de Controle Interno certificou a irregularidade das contas (peça 18) e a autoridade ministerial tomou conhecimento dessa conclusão (peça 20) .
4.	Estando os autos neste Tribunal, verificou-se, por meio de consulta ao Sistema de Gestão de Prestação de Contas - SiGPC do FNDE (peça 24) , que a prestação de contas dos recursos recebidos tinha sido intempestivamente apresentada ao concedente pela Sra. Sueleide de Morais Araújo, Prefeita no mandato 2017-2020, e que o aludido processo registrava a situação "Enviado ao Controle Social".
5.	Por meio de Despacho (peça 30) , autorizei a realização de diligência ao FNDE, para que fossem encaminhadas a este Tribunal: a) cópia de nota técnica referente à prestação de contas intempestiva; e b) informações sobre a aptidão dos documentos oferecidos para subsidiar o exame de mérito por parte do TCU.
6.	Em resposta à diligência (peças 31 e 32) , o FNDE manifestou-se no sentido de que, a despeito da prestação de contas intempestiva dos recursos do PNAE/2015, oferecida pela Sra. Sueleide de Morais Araújo, o Sr. Francisco Dantas de Araújo, gestor dos recursos, não apresentou ao FNDE o parecer do Conselho de Alimentação Escolar (CAE) nem o questionário de "Informações da Execução Física" e o quadro de "Registro de Execução Física", não havendo informações suficientes para que o FNDE pudesse efetuar a análise da prestação de contas sob o aspecto técnico (peças 37 e 39, p. 5-9) .
7. 	Na sequência, a Secretaria de Controle Externo de Tomada de Contas Especial (SecexTCE) realizou a citação do Sr. Francisco Dantas de Araújo (peça 47) , prefeito na gestão 2013-2016, para restituir o valor recebido, corrigido monetariamente, e/ou apresentar alegações de defesa quanto à não comprovação da boa e regular aplicação dos valores federais recebidos à conta do Pnae/2015, em função da ausência do parecer obrigatório do Conselho de Alimentação Escolar (CAE) , do questionário de "Informações da Execução Física" e do quadro de "Registro de Execução Física", com ofensa ao art. 37, caput, c/c o art. 70, parágrafo único, da Constituição Federal, ao art. 93 do Decreto-lei 200/1967, ao art. 66, caput, do Decreto 93.872/1986 e ao art. 45, caput e § 2º, da Resolução CD/FNDE 26/2013. 
8.	O ofício citatório foi encaminhado para três endereços distintos do responsável, disponíveis nas bases de dados da Receita Federal do Brasil (peça 44) , do Tribunal Superior Eleitoral (peça 45) e do Registro Nacional de Carteira de Habilitação (peça 46) .
9.	Embora a citação tenha sido recebida no endereço de domicílio do responsável que consta da base de dados da Receita Federal, em 20/03/2020, conforme comprova o Aviso de Recebimento - AR à peça 50, ex-prefeito deixou transcorrer in albis o prazo para defesa.
10. 	Transcrevo, no essencial, com ajustes de forma, a instrução pela qual a SecexTCE analisou a matéria discutida nos autos:
"EXAME TÉCNICO
Da Validade das Notificações:
7.	Preliminarmente, cumpre tecer breves considerações sobre a forma como são realizadas as comunicações processuais no TCU. A esse respeito, destacam-se o art. 179 do Regimento Interno/TCU (Resolução 155/2002) e os arts. 3º e 4º, inciso III, § 1º, da Resolução TCU 170/2004, in verbis:
Regimento Interno/TCU
'Art. 179. A citação, a audiência ou a notificação, bem como a comunicação de diligência, farse-ão:
I - mediante ciência da parte, efetivada por servidor designado, por meio eletrônico, fac-símile, telegrama ou qualquer outra forma, desde que fique confirmada inequivocamente a entrega da comunicação ao destinatário;
II - mediante carta registrada, com aviso de recebimento que comprove a entrega no endereço do destinatário;
III - por edital publicado no Diário Oficial da União, quando o seu destinatário não for localizado;'
Resolução TCU 170/2004
'Art. 3º As comunicações serão dirigidas ao responsável, ou ao interessado, ou ao dirigente de órgão ou entidade, ou ao representante legal ou ao procurador constituído nos autos, com poderes expressos no mandato para esse fim, por meio de:
I - correio eletrônico, fac-símile ou telegrama;
II - servidor designado;
III - carta registrada, com aviso de recebimento;
IV - edital publicado no Diário Oficial da União, quando o seu destinatário não for localizado, nas hipóteses em que seja necessário o exercício de defesa.
Art. 4º. Consideram-se entregues as comunicações:
I - efetivadas conforme disposto nos incisos I e II do artigo anterior, mediante confirmação da ciência do destinatário;
II - realizadas na forma prevista no inciso III do artigo anterior, com o retorno do aviso de recebimento, entregue comprovadamente no endereço do destinatário;
III - na data de publicação do edital no Diário Oficial da União, quando realizadas na forma prevista no inciso IV do artigo anterior.
§ 1º O endereço do destinatário deverá ser previamente confirmado mediante consulta aos sistemas disponíveis ao Tribunal ou a outros meios de informação, a qual deverá ser juntada ao respectivo processo.'
8.		Bem se vê, portanto, que a validade da citação via postal não depende de que o aviso de recebimento seja assinado pelo próprio destinatário da comunicação, o que dispensa, no caso em tela, a entrega do AR em 'mãos próprias'. A exigência da norma é no sentido de o Tribunal verificar se a correspondência foi entregue no endereço correto, residindo aqui a necessidade de certeza inequívoca.
9.	Não é outra a orientação da jurisprudência do TCU, conforme se verifica dos julgados a seguir transcritos:
'São válidas as comunicações processuais entregues, mediante carta registrada, no endereço correto do responsável, não havendo necessidade de que o recebimento seja feito por ele próprio.' (Acórdão 3648/2013-TCU-Segunda Câmara, Relator Ministro José Jorge) 
'É prescindível a entrega pessoal das comunicações pelo TCU, razão pela qual não há necessidade de que o aviso de recebimento seja assinado pelo próprio destinatário. Entregandose a correspondência no endereço correto do destinatário, presume-se o recebimento da citação.' (Acórdão 1019/2008-TCU-Plenário, Relator Ministro Benjamin Zymler) 
'As comunicações do TCU, inclusive as citações, deverão ser realizadas mediante Aviso de Recebimento - AR, via Empresa Brasileira de Correios e Telégrafos, bastando para sua validade que se demonstre que a correspondência foi entregue no endereço correto. (Acórdão 1526/2007-TCU-Plenário, Relator Ministro Aroldo Cedraz) .
10.	A validade do critério de comunicação processual do TCU foi referendada pelo Supremo Tribunal Federal, nos termos do julgamento do MS-AgR 25.816/DF, por meio do qual se afirmou a desnecessidade da ciência pessoal do interessado, entendendo-se suficiente a comprovação da entrega do 'AR' no endereço do destinatário:
'EMENTA: AGRAVO REGIMENTAL. MANDADO DE SEGURANÇA. DESNECESSIDADE DE INTIMAÇÃO PESSOAL DAS DECISÕES DO TRIBUNAL DE CONTAS DA UNIÃO. ART. 179 DO REGIMENTO INTERNO DO TCU. INTIMAÇÃO DO ATO IMPUGNADO POR CARTA REGISTRADA, INICIADO O PRAZO DO ART. 18 DA LEI Nº 1.533/51 DA DATA CONSTANTE DO AVISO DE RECEBIMENTO. DECADÊNCIA RECONHECIDA. AGRAVO IMPROVIDO.
O envio de carta registrada com aviso de recebimento está expressamente enumerado entre os meios de comunicação de que dispõe o Tribunal de Contas da União para proceder às suas intimações.
O inciso II do art. 179 do Regimento Interno do TCU é claro ao exigir apenas a comprovação da entrega no endereço do destinatário, bastando o aviso de recebimento simples.'
11.	No caso vertente, a citação do responsável se deu em forma adequada, conforme se evidenciou no item 4 desta instrução.
Da Prescrição da Pretensão Punitiva:
12.	Vale ressaltar que a pretensão punitiva do TCU, conforme Acórdão 1441/2016-TCU-Plenário (Relator Ministro Benjamin Zymler) , que uniformizou a jurisprudência acerca dessa questão, subordina-se ao prazo geral de prescrição indicado no art. 205 do Código Civil, que é de dez anos, contado da data de ocorrência da irregularidade sancionada, nos termos do art. 189 do Código Civil, sendo este prazo interrompido pelo ato que ordenar a citação, a audiência ou a oitiva do responsável.
13.	No caso em exame, não ocorreu a prescrição em relação ao responsável Francisco Dantas de Araújo, uma vez que a irregularidade sancionada se deu em 2/4/2016 (um dia após o vencimento da prestação de contas) , e o ato de ordenação da citação ocorreu em 21/2/2020 (peça 43) .
Da Caracterização da Revelia:
14.	Por oportuno, salienta-se que, nos processos do TCU, a revelia não leva à presunção de que seriam verdadeiras todas as imputações levantadas contra os responsáveis, diferentemente do que ocorre no processo civil, em que a revelia do réu opera a presunção da verdade dos fatos narrados pelo autor. Dessa forma, a avaliação da responsabilidade do agente não pode prescindir da prova existente no processo ou para ele carreada.
15.	Ao não apresentar sua defesa, o responsável deixou de produzir prova da regular aplicação dos recursos sob sua responsabilidade, em afronta às normas que impõem aos gestores de recursos públicos a obrigação legal de, sempre que demandados pelos órgãos de controle, exibir os documentos que demonstrem a correta utilização das verbas públicas, a exemplo do contido no art. 93, do DecretoLei 200/1967: 'Quem quer que utilize dinheiros públicos terá de justificar seu bom e regular emprego na conformidade das leis, regulamentos e normas emanadas das autoridades administrativas competentes.'
16.	Mesmo as alegações de defesa não sendo apresentadas, considerando o princípio da verdade real que rege esta Corte, procurou-se buscar, em manifestações do responsável na fase interna desta TCE, se havia algum argumento que pudesse ser aproveitado a seu favor. No entanto, o responsável não se manifestou na fase interna, não havendo, assim, nenhum argumento que possa vir a ser analisado e posteriormente servir para afastar as irregularidades apontadas.
17.	Em se tratando de processo em que a parte interessada não se manifestou acerca das irregularidades imputadas, não há elementos para que se possa efetivamente aferir e reconhecer a ocorrência de boa-fé na conduta do responsável, podendo este Tribunal, desde logo, proferir o julgamento de mérito pela irregularidade das contas, conforme os termos dos §§ 2º e 6º do art. 202 do Regimento Interno do TCU (Acórdão 2064/2011-TCU-Primeira Câmara, Relator Ministro Ubiratan Aguiar; Acórdão 6182/2011-TCU-Primeira Câmara, Relator Ministro Weder de Oliveira; Acórdão 4072/2010-TCU-Primeira Câmara, Relator Ministro Valmir Campelo; Acórdão 1189/2009-TCU-Primeira Câmara, Relator Ministro Marcos Bemquerer; e Acórdão 731/2008-TCU-Plenário, Relator Ministro Aroldo Cedraz) .
18.	Dessa forma, o responsável Francisco Dantas de Araújo deve ser considerado revel, para todos os efeitos, dando-se prosseguimento ao processo, nos termos do art. 12, § 3º, da Lei 8.443/19921992 c/c o art. 202, § 8º, do RI/TCU, devendo esta Corte julgar as suas contas irregulares, condenando-o a ressarcir os débitos apurados neste processo.
19.	De toda sorte, o art. 3°, § 2º, da Resolução nº 22, de 13 de outubro de 2014 (peça 55, p. 2) estabelece que a ausência do parecer conclusivo é causa de reprovação das contas correspondentes. Ademais, conforme entendimento reiterado deste Tribunal, deve-se ressaltar que a ausência do parecer do CAE acerca da prestação de contas impede a comprovação da lisura na gestão e da boa e regular aplicação dos valores federais recebidos à conta do Programa Nacional de Alimentação Escolar - PNAE (Acórdãos 3688/2014, 4716/2018 e 3871/2019- Relator Ministro-Substituto Marcos Bemquerer, e 4811/2016, Relatora Ministra Ana Arraes, todos da 2ª Câmara) . Por conseguinte, concluiu-se que a responsabilidade do Sr. Francisco Dantas de Araújo deveria ser mantida, nos presentes autos.
20.	Em consulta aos sistemas corporativos do instaurador (por exemplo: SICONV, SIGPC etc.) , verifica-se que o responsável também não apresentou novos documentos junto ao instaurador e continua inadimplente (peça 54) .
Outros Aspectos Processuais Importantes:
21.	Por seu turno, salienta-se que está clara a competência deste Tribunal para julgar este processo, pois se trata de recursos federais repassados pelo FNDE à conta do PNAE/2015 sob a responsabilidade do Sr. Francisco Dantas de Araújo. Outrossim, não restou caracterizada nenhuma nulidade processual oriunda da inobservância de formalidades que acarretassem prejuízo processual ao responsável ou ao interesse público (art. 171 do RI/TCU) . Também foram atendidos os pressupostos de constituição e desenvolvimento válido e regular desta tomada de contas especial (art. 71, inciso II, da Constituição Federal, art. 8°, caput, da Lei 8.443/1992, art. 84 do Decreto-Lei 200/1967 e art. 5°, caput, parágrafo único e incisos I a IV, da IN/TCU 71/2012, modificada pela IN/TCU 76/2016) .
22.	Por outro lado, verifica-se que não houve o transcurso de mais de dez anos desde o fato gerador sem que tenha havido a notificação do responsável pela autoridade administrativa federal competente (art. 6º, inciso II, c/c art. 19, da IN/TCU 71/2012, modificada pela IN/TCU 76/2016) , uma vez que os recursos foram transferidos em 2015 (peça 8) , a omissão na prestação de contas se concretizou em 2/4/2016 (um dia após o prazo legal constante da peça 7) , e o responsável foi notificado sobre as irregularidades pela autoridade administrativa competente em 2018, por meio do EDITAL DE NOTIFICAÇÃO N° 27, em 6/8/2018 (peça 6) .
23.	Também se verifica que o valor original do débito é igual a R$ 162.568,00 (peça 7) , superior, portanto, a R$ 100.000,00, na forma estabelecida conforme os arts. 6º, inciso I, e 19, da IN/TCU 71/2012, modificada pela IN/TCU 76/2016.
24.	A propósito, registra-se que, em atendimento ao item 9.4, do Acórdão 1772/2017-TCU-Plenário (Relator Ministro-Substituto Augusto Sherman Cavalcanti) , foi efetuada pesquisa no sistema processual do TCU, e não foram encontradas tomadas de contas especiais em tramitação com débitos imputáveis ao responsável com valores inferiores ao fixado no art. 6º, inciso I, da Instrução Normativa TCU 71/2012.
25.	Por oportuno, cabe ressaltar que houve a devida imputação das irregularidades ao responsável, as quais foram descritas nos expedientes de citação e de audiência, com base na individualização das suas condutas comissivas, como já foi detalhado no item 5 desta instrução.
26.	Ressalta-se que foi viabilizado o exercício do contraditório em sua dimensão substancial, conforme se evidenciou no item 4 desta instrução, atendendo ao art. 5º, inciso LV, da Constituição Federal c/c o art. 12, incisos I e II da Lei 8.443/1992."
11.		Em face da análise acima transcrita, as propostas uniformes de encaminhamento da SecexTCE (peça 56-58) são no sentido de:
		a) considerar o Sr. Francisco Dantas de Araújo revel, para todos os efeitos, dando-se prosseguimento ao processo, nos termos dispostos no art. 12, § 3º, da Lei 8.443/1992; 
		b) em face da impossibilidade de reconhecer a boa-fé do Sr. Francisco Dantas de Araújo, com base art. 202, § 6º, do Regimento Interno/TCU, julgar irregulares as suas contas, com fulcro no art. 16, inciso III, alíneas b e c, 19, caput, e 23, inciso III, da Lei 8.443/1992;
		c) condenar o Sr. Francisco Dantas de Araújo ao pagamento das quantias a seguir especificadas e fixar o prazo de quinze dias, a contar do recebimento da notificação, para comprovar, perante o Tribunal (art. 214, inciso III, alínea a, do Regimento Interno/TCU) , o recolhimento das dívidas aos cofres do FNDE, atualizadas monetariamente e acrescidas dos juros de mora, calculados a partir das datas indicadas, até a data do efetivo recolhimento, na forma prevista na legislação em vigor:
	Valor histórico (R$) 
	Data de ocorrência

	16.354,00
	05/01/2015

	13.226,00
	10/03/2015

	13.226,00
	13/04/2015

	15.466,00
	06/07/2015

	17.372,00
	07/07/2015

	10.578,00
	06/08/2015

	20.360,00
	07/08/2015

	15.440,00
	03/09/2015

	21.744,00
	05/10/2015

	140,00
	06/10/2015

	18.662,00
	06/11/2015

d) aplicar ao Sr. Francisco Dantas de Araújo a multa prevista no artigo 57 da Lei 8.443/1992, fixando-lhe o prazo de 15 (quinze) dias, a contar da notificação, para que comprove, perante o Tribunal (artigo 214, inciso III, alínea a, do Regimento Interno/TCU) , o recolhimento da dívida ao Tesouro Nacional, atualizada monetariamente desde a data em que for proferido o Acórdão condenatório até a do efetivo recolhimento, se for paga após o vencimento, na forma da legislação em vigor;
e) autorizar, desde logo, a cobrança judicial das dívidas, com fundamento no art. 28, inciso II, da Lei 8.443/1992, caso não atendida a notificação;
f) autorizar, caso requerido, o pagamento da dívida decorrente em até 36 (trinta e seis) parcelas mensais e consecutivas, nos termos do art. 26 da Lei 8.443/1992, c/c o art. 217 do Regimento Interno/TCU; 
g) encaminhar cópia do acordão a ser prolatado por este Tribunal, acompanhado do Relatório e do Voto que o fundamentarem, aos seguintes destinatários:
g.1) Sr. Francisco Dantas de Araújo;
g.2) FNDE; e
g.3) Procuradoria da República no Rio Grande do Norte, nos termos do art. 16, § 3º, da Lei 8.443/1992 c/c o art. 209, § 7º, do Regimento Interno/TCU, para adoção das medidas cabíveis.
12. 	O Ministério Público junto ao TCU, representado pelo Procurador Marinus Eduardo De Vries Marsico, manifestou-se de acordo com o encaminhamento sugerido pela SecexTCE (peça 59) .
	É o Relatório.

não há.

Procurador Marinus Eduardo de Vries Marsico.

TOMADA DE CONTAS ESPECIAL. FUNDO NACIONAL DE DESENVOLVIMENTO DA EDUCAÇÃO (FNDE). PROGRAMA NACIONAL DE ALIMENTAÇÃO ESCOLAR (PNAE/2015). OMISSÃO INICIAL NO DEVER DE PRESTAR CONTAS. PRESTAÇÃO DE CONTAS INTEMPESTIVA, NO SISTEMA DE GESTÃO DE PRESTAÇÃO DE CONTAS (SiGPC). MANIFESTAÇÃO DO CONCEDENTE PELA INCOMPLETUDE DOS ELEMENTOS APRESENTADOS. CITAÇÃO. REVELIA. CONSIDERAÇÕES SOBRE A AUSÊNCIA DE PARECER DO CONSELHO DE ALIMENTAÇÃO ESCOLAR (CAE). FALTA DE INFORMAÇÕES SOBRE A EXECUÇÃO FÍSICA. NÃO COMPROVAÇÃO DA BOA E REGULAR APLICAÇÃO DOS RECURSOS RECEBIDOS. OMISSÃO INICIAL NÃO JUSTIFICADA. CONTAS IRREGULARES. DÉBITO E MULTA. Julgam-se irregulares as contas do responsável, condenando-o ao pagamento do débito apurado e da multa proporcional ao dano causado ao erário, em decorrência da não comprovação do correto emprego dos recursos públicos nas finalidades do programa federal para o qual se destinava.

TOMADA DE CONTAS ESPECIAL (TCE)

Secretaria de Controle Externo de Tomada de Contas Especial - SecexTCE.

Em exame a Tomada de Contas Especial instaurada pelo Fundo Nacional de Desenvolvimento da Educação (FNDE) , em decorrência da omissão no dever de prestar contas dos recursos transferidos ao Município de Laurentino Cruz/RN, para execução do Programa Nacional de Alimentação Escolar (Pnae/2015) , obrigação cujo prazo esgotou-se em 1/4/2016 (peça 7) . 
2.	Neste Tribunal, foi constatado que a Sra. Sueleide de Morais Araújo, prefeita no mandato 2017-2020, apresentou prestação de contas tardiamente, antes da citação do Sr. Francisco Dantas de Araújo, prefeito no período de 2013-2016, gestor dos recursos.
3.	Em resposta à diligência desta Corte, o FNDE informou que a referida prestação de contas não contém informações suficientes para a análise técnica, uma vez que não foram apresentados o parecer do Conselho de Alimentação Escolar (CAE) nem o questionário de "Informações da Execução Física" e o quadro de "Registro de Execução Física". 
4.	A Secretaria de Controle Externo de Tomada de Contas Especial - SecexTCE promoveu a citação do Sr. Francisco Dantas de Araújo, para restituir a integralidade da verba federal recebida e/ou manifestar-se quanto à não comprovação da boa e regular aplicação dos recursos federais em questão, haja vista a não apresentação dos elementos acima mencionados. 
5.	O ofício citatório foi encaminhado para três endereços distintos do responsável, disponíveis nas bases de dados da Receita Federal do Brasil (peça 44) , do Tribunal Superior Eleitoral (peça 45) e do Registro Nacional de Carteira de Habilitação (peça 46) . Apesar de ter sido notificado da citação no endereço disponível na Receita Federal do Brasil, conforme comprova o aviso de recebimento à peça 50, o responsável deixou transcorrer in albis o prazo para defesa. 
6.	Nesse contexto, a Secretaria de Controle Externo de Tomada de Contas Especial e o Ministério Público junto ao TCU, representado pelo Procurador Marinus Eduardo De Vries Marsico, manifestaram-se pela declaração da revelia do responsável, nos termos do art. 12, § 3º, da Lei 8.443/1992, pela irregularidade de suas contas, com fundamento no art. 16, inciso III, alíneas b e c, da mencionada lei e pela aplicação da multa prevista no seu art. 57. 
7.	Acolho o encaminhamento acima descrito. Não é demais lembrar que incumbe ao gestor de recursos federais o ônus de comprovar que os utilizou corretamente, demonstrando a sua efetiva destinação aos objetivos pretendidos, por meio de documentação apta para revelar o vínculo existente entre o gasto e a ação realizada, bem como o cumprimento de obrigações, nos termos das normas legais aplicáveis. Esse dever decorre de imposição do ordenamento jurídico, a teor do bloco normativo composto pelas disposições do art. 70, parágrafo único, da Constituição Federal, do art. 93 do Decreto-lei 200/1967 e do art. 66 do Decreto 93.872/1986.
8.	A jurisprudência desta Casa de Contas assentava o entendimento de que a falta de parecer do CAE, por si só, impossibilitaria a comprovação do bom e regular emprego dos valores federais, conforme excertos colhidos da ferramenta de pesquisa deste Tribunal "Jurisprudência Selecionada":
 (Acórdãos 3.871/2019 e 4.716/2018, ambos da 2ª Câmara, de minha relatoria) 
"A ausência do parecer do Conselho de Alimentação Escolar  (CAE) acerca da prestação de contas impede a comprovação da lisura na gestão dos recursos recebidos à conta do Programa Nacional de Alimentação Escolar (Pnae) ."
 (Acórdão 4811/2016-TCU-Segunda Câmara, rel. min. Ana Arraes) 
"A ausência do parecer do Conselho de Alimentação Escolar (CAE) , contendo manifestação conclusiva do referido conselho, em documento assinado por seu titular e demais integrantes, impede a comprovação da boa e regular aplicação dos valores federais recebidos à conta do Programa Nacional de Alimentação Escolar."
9.	Ocorre que esta Casa de Contas revisitou o tema, passando a conferir nova orientação jurisprudencial para essa hipótese fática, consoante o excerto de julgado decorrente do Acórdão 662/2020-TCU-Plenário (rel. min. Ana Arraes) , verbis: 
	"A ausência de parecer do Conselho de Alimentação Escolar na prestação de contas do Programa Nacional de Alimentação Escolar gera presunção relativa de dano ao erário, não impedindo que a comprovação da boa e regular utilização dos recursos se faça por intermédio de outros meios lícitos de prova."
10.	Para melhor aproximação com a matéria, reproduzo as razões jurídicas que fundamentaram a interpretação inserta no Acórdão 662/2020-TCU-Plenário (grifos meus) :
"17. A despeito de haver precedentes dos órgãos fracionários desta Corte, inclusive um de minha relatoria, no sentido de que a ausência do parecer impede a comprovação, impõe-se a revisão desse entendimento, tendo em vista o princípio da verdade material, que rege a processualística no TCU.
18. 	Observo, nesse sentido, que este Tribunal já relevou, até mesmo, ausência de notas fiscais em prestações de contas ao ser comprovado, por outros meios, o emprego dos recursos no objeto conveniado (Acórdão 38/2007-TCU-Segunda Câmara, rel. min. Ubiratan Aguiar, e Acórdão 5266/2018-TCU-Primeira Câmara, rel. min. Weder de Oliveira) . 
19. 	Ora, se a Corte relevou tal ausência, a fortiori ratione, deverá fazê-lo quanto à falta do parecer do CAE se outros elementos puderem comprovar a boa e regular aplicação dos recursos repassados. 
20.	Além disso, é importante salientar que a manifestação do TCU nas contas não está vinculada àquele parecer. 
21. 	Portanto, referido documento não pode ser considerado elemento essencial para a presente análise, a despeito de sua ausência na prestação de contas constituir falha formal que sugira falta de efetivo controle social no município, esta, sim, irregularidade grave, a qual, para sua devida caracterização, exige apuração mais aprofundada.
 (...) 
23. 	Nesse contexto, conclui-se que a ausência de parecer do CAE na prestação de contas do Pnae não gera presunção absoluta de débito, não impedindo que a comprovação da boa e regular utilização dos recursos públicos seja feita por outros meios lícitos." 
11.	Como se percebe, o parecer do CAE continua a ser peça relevante na prestação de contas do Pnae, mas a sua ausência, por si só, não afasta a possibilidade de se demonstrar o regular emprego dos recursos por outros meios de prova coligidos ao processo.
12.	Ainda que seja superável a falta da apresentação do parecer do Conselho de Alimentação Escolar (CAE) , no caso em tela não é possível aferir o correto emprego dos recursos públicos na finalidade do Pnae/2015, devido ao não preenchimento do questionário "Informações da Execução Física" e do quadro "Registro de Execução Física". 
13.	Considerando que, tanto na fase interna desta TCE quanto após a citação promovida por este Tribunal, o Sr. Francisco Dantas de Araújo deixou de apresentar documentação essencial para a prestação de contas, não há elementos para que se avalie a destinação dada aos recursos recebidos pelo Município, devendo o mencionado Responsável ter suas contas julgadas irregulares e ser condenado ao pagamento do débito apurado. 
14.	No que diz respeito à pretensão punitiva do TCU, cabe registrar que o Acórdão 1441/2016-TCU-Plenário uniformizou a jurisprudência desta Corte, no sentido de que há a subordinação ao prazo geral de prescrição decenal indicado no art. 205 do Código Civil, contado da data de ocorrência da irregularidade sancionada, nos termos do art. 189 do Código Civil, sendo este prazo interrompido pelo ato que ordenar a citação, a audiência ou a oitiva do responsável. Conforme o mesmo Acórdão, a ocorrência desta espécie de prescrição será aferida, independentemente de alegação da parte, em cada processo no qual haja intenção de aplicação das sanções previstas na Lei 8.443/1992.
15. 	No caso em exame, não ocorreu a prescrição sancionatória, uma vez que a ocorrência impugnada remonta a 1º/04/2016, data final para apresentação de prestação de contas do Pnae/2015, e o ato de ordenação da citação ocorreu em 21/02/2020 (peça 43) .
16.	Assim, em razão da gravidade da falta constatada e da reprovabilidade da sua conduta, deve-se aplicar ao responsável a multa proporcional ao dano prevista no art. 57 da Lei 8.443/1992.
	Pelo exposto, voto por que seja adotada a proposta de deliberação que ora submeto à apreciação deste colegiado.
TCU, Sala das Sessões, em 1º de junho de 2021.
MARCOS BEMQUERER COSTA
Relator